【裁判字號】    96,上更(二),350
【裁判日期】    980901
【裁判案由】    強盜
【裁判全文】
臺灣高等法院刑事判決            96年度上更 (二)字第350號
    上  訴  人
    即  被  告  丙○○
    選任辯護人  林雅君  律師
右上訴人因強盜案件，不服臺灣臺北地方法院八十九年度訴字第
一六五六號，中華民國九十年三月九日第一審判決（起訴案號：
臺灣臺北地方法院檢察署八十九年度偵字第二０六四一號），提
起上訴，經判決後，由最高法院第二次發回更審，本院判決如左
：
    主  文
原判決撤銷。
丙○○意圖為自己不法之所有，攜帶兇器，以脅迫致使不能抗拒
，而取他人之物，未遂，處有期徒刑貳年；緩刑伍年，並向國庫
支付新台幣捌拾萬元。
扣案水果刀壹支及黑色背包壹個均沒收。
    事  實
一、丙○○原與前妻方心彤（更名前為甲○○）共同經營原璞空
    間造形設計公司（下稱原璞公司），丙○○負責設計，方心
    彤負責財務與業務；剛開始數年原璞公司的工作收入，足夠
    支付丙○○家庭日常生活開銷；嗣因原璞公司被倒帳約新台
    幣 1,000萬元，致財務陷入困境，負責財務的方心彤未知會
    丙○○，即向地下錢莊借貸短期金週轉；因地下錢莊利息偏
    高，方心彤飲鴆止渴借貸更無力償還，地下錢莊業者向方心
    彤要不到錢，即轉向脅迫丙○○還款；在地下錢莊業者脅迫
    還款期間，丙○○承受不住壓力，大量抽煙、吃檳榔，導致
    常失眠及喃喃自語。嗣於民國八十九年十月二十七日，丙○○因亟需一筆錢應急，加上本身又長期受諸多外來重大壓力
    ，致當日個人行為之思考、判斷力、衝動控制力，顯著偏離
    平日態樣，對於外界之知覺理會與判斷作用及辨識行為違法
    之能力，顯著減低，係屬精神障礙之人，竟意圖為自己不法
    之所有，萌生行搶銀行得一筆款項，應付一時難關之犯意，
    即騎乘其所有之車牌號碼ＱＵＷ－七一二號輕機車，至臺北
    市○○路○段一八三號華南銀行信義分行，將機車停放於華
    南銀行信義分行騎樓下（未熄火），於同日下午三時十二分
    許，身負黑色背包（內藏水果刀一支，刀柄塑膠質，刀刃不
    銹鋼質，全長23.3公分，刀刃長13.5公分），頭戴安全帽，
    自大門迅速衝入銀行跳入第五號櫃檯內，著手強盜銀行內財
    物，不意於著地時滑倒；銀行保全人員乙○○見有人跳進銀
    行櫃台內，即拿電擊棒衝過來，丙○○即自隨身背包內取出
    水果刀，嚇令（脅迫）乙○○不要靠近；嗣丙○○發覺已無
    法奪取財物及脫離現場，即將手上水果刀丟掉，坐在地上哭
    泣。稍後，據報前來之警方將丙○○逮捕，並扣得其所有供
    強盜所用之水果刀一把及黑色背包一個。
二、案經臺北市政府警察局中正第一分局報告臺灣臺北地方法院
    檢察署檢察官偵查起訴。
    理  由
甲、程序部分：
一、本件被告即上訴人於八十九年十月二十七日下午十七時三十
    分警訊筆錄之錄音，係由被告依照警訊筆錄朗讀後錄製等情
    ，業經原審勘驗屬實，有勘驗筆錄在卷可稽（原審卷五七頁
    ），固可認警察訊問上訴人時，並未依刑事訴訟法第一百條
    之二準用同法第一百條之一第一項規定全程連續錄音，惟依
    被告持刀強盜銀行之犯罪情節以觀，其犯行對於社會治安造
    成重大之影響，且社會資源亦因而浪費，致使公共利益受損
    深鉅，加以中正第一分局仁愛路派出所警訊時並未對被告有
    以強暴等方式取供情事，且隨後移送中正第一分局之警詢筆
    錄及移送檢察官之偵訊筆錄，被告所為供述與派出所警詢筆
    錄供述，大致相符；是雖中正第一分局仁愛路派出所警訊時
    未依法連續錄音而有疏失，本院本於人權保障與社會安全公
    共利益之均衡維護精神，並依比例原則，認為該中正第一分
    局仁愛路派出所之警訊筆錄，有證據能力。辯護人辯稱被告
    於中正第一分局仁愛路派出所於警詢筆錄無證據能力，尚有
    誤會。
二、本件認定事實所引用之本件卷內所有卷證資料（包含人證與
    文書證據、物證等證據），尚無證據證明係公務員違背法定
    程序所取得；而卷內之文書證據，亦無刑事訴訟法第 159條
    之4 之顯有不可信之情況與不得作為證據之情形。本院復審
    酌該等證據與本案待證事實間復具有相當關聯性，以之為本
    案證據並無不當。綜上，依刑事訴訟法第159條至159條之5
    之規定，本件認定事實所引用之本件卷證所有證據（包含人
    證與文書證據、物證等證據），均有證據能力，合先敘明。
乙、實體部分
一、訊據被告丙○○坦承於如事實欄所述之時間，騎乘其所有車
    牌號碼ＱＵＷ－七一二號輕機車至臺北市○○路○段一八三
    號華南銀行信義分行，將機車停放於銀行騎樓下，身負黑色
    背包，頭戴安全帽，自大門衝入銀行跳入第五號櫃檯，於著
    地時滑倒，嗣與保全人員乙○○對峙之事實，惟矢口否認有
    何強盜之犯行，辯稱：當時太太的事情連累別人，無法處理
    ，債務壓力很大快崩潰，精神恍惚；那家銀行在公司附近，
    因跳票，想過去吵，發洩情緒，沒有想要搶，櫃台上面沒有
    玻璃防護，就跳過去；跳進銀行櫃台是我個人情緒問題，至
    於扣案刀子，我之前不知道云云。選任辯護人為被告辯護稱
    ：1.證人均稱被告跳入櫃台時雖頭戴安全帽，但背包裡面還
    留有客戶資料，被告手上並不是拿刀子，而是拿著手機，沒
    有要大家不要動，只有聽到被告叫大家不要靠近他，並情緒
    失控在場哭泣，與一般搶銀行不同。2.被告將財物交給太太
    管理，被太太連累，對姐姐、家人都有借貸，有財務壓力，
    被告經鑑定是重度憂鬱，不排除被告在案發前所受壓力所致
    ，且證人方心彤也到庭述當時二人確實有自殺的傾向。3.被
    告在看到保全人員後才拿出刀子。惟本院查：
（一）被告於八十九年十月二十七日下午五時三十分警詢時（中
      正第一分局仁愛路派出所）供稱：於今（二十七）日下午
      十五時十二分左右，騎乘輕機車ＱＵＷ－七一二號至信義
      路二段一八三號華南銀行信義分行前，頭戴藍色半罩式安
      全帽，背黑色背包，衝入銀行，迅速翻越五號櫃檯內，..
      . 我曾於新生南路一段一三八之一號三樓之一開設原璞空
      間造形設計公司，對附近地形、巷弄熟悉，... 到達華南
      銀行，即衝入銀行行搶，當時只想趕快有一筆錢解決債務
      ，才會有行搶的念頭。（見偵卷第十三頁背面、第十四頁
      ）；隨後從派出所移送中正第一分局，於同年月日下午九
      時五十分，不同意夜間詢問；於同年月二十八日上午九時
      三十分警詢時供稱：於昨（二十七）日下午十五時十二分
      左右，騎乘輕機車ＱＵＷ－七一二號至信義路二段一八三
      號華南銀行信義分行前，想到太太的六百萬元債務無法解
      決，情緒失控，一時衝動，就把機車停在銀行前（未熄火
      ），衝入銀行，翻越櫃檯，然後跌倒，立即爬起來大罵，
      你們銀行那麼難借錢，我的支票都退票....，保全員過來
      ，我即從背包內取出水果刀....，與保全員對峙，不久警
      察到了，被逮捕。（見偵卷第十五頁背面）。嗣於同年月
      日上午十一時三十分檢察官偵訊時供稱：因太太支票之事
      及朋友有借票，沒錢軋，才持水果刀搶華南銀行；我遭人
      逼債，太太多日未回家，又有小孩需照顧，最近精神恍惚
      （見偵卷第二十七頁背面）；再於同年月二十八日下午四
      時五分原審羈押庭訊問時供稱：在警局及檢察官訊問，均
      未遭刑求；另對法官訊問有無於八十九年十月二十七日下
      午三時十二分許持刀搶銀行﹖供稱：我不是自主的，因為
      當天抽太多煙了（見原審羈押卷第二、三頁）。又被告於
      八十九年十一月七日下午四時二十五分警詢時供稱：強盜
      華南商業銀行財物時所持之刀械，是於犯案前一個星期，
      在台北市的一家五金行購得... 我連續二個月被債主要債
      ，沒想到方法解決，一時情緒失控，搶銀行給警察捉，來
      躲債（偵卷第四十九頁背面、第五十頁）。於原審供稱：
      被退很多支票，負了很多債務，對附近地勢很熟，去那家
      銀行好幾次，經過就進去了，警訊時有說要一筆錢解決債
      務，警訊時其有思考，但沒有反駁，案發當天沒有喝酒吃
      藥，連續二個月被地下錢莊逼債等語（原審卷第二十一、
      四十九、七十、七十一頁）。再製作筆錄之中正第一分局
      仁愛路派出所警員庚○○於原審證稱：被告製作筆錄時情
      緒已穩定下來，他說需要一筆錢解決債務等語（原審卷第
      六十八頁）及經原審勘驗警、偵訊筆錄錄音帶，勘驗結果
      被告對於警員及檢察官之訊問均詳為應答，復就犯行細節
      逐一陳述，記憶清晰，核與警、偵訊筆錄內容相符，且答
      訊情況並無精神恍惚之情形，有勘驗筆錄在卷可按（原審
      卷第五十七頁），則被告於警訊時既經思考始詳述其犯罪
      之動機及經過，於偵查中亦應答無礙，自白其犯行，足見
      被告於警、偵訊時之意識，均未達心神喪失或精神耗弱之
      程度，且其自白係出於自由意識而為之。
（二）關於被告於如事實欄所述之時間，將機車停放於華南銀行
      信義分行騎樓下，身負黑色背包（內有水果刀一把），頭
      戴安全帽，自大門衝入銀行跳入第五號櫃檯，於著地時滑
      倒，業據被告於警詢、檢察官訊問、原審審理及本院歷次
      審理時坦承不諱，核與銀行員丁○○、戊○○及保全人員
      乙○○於本院證述相符，堪以採信。
（三）本院審酌被告身負黑色背包（內藏水果刀一支，刀柄塑膠
      質，刀刃不銹鋼質，全長23.3公分，刀刃長13.5公分，甚
      為尖銳、鋒利，客觀上足以對他人之生命、身體安全構成
      威脅），頭戴安全帽，自大門衝入銀行跳入櫃檯之客觀行
      為，再參酌被告於警詢及檢察官偵訊時之供述：欠債，才
      持水果刀搶銀行之自白，堪認被告持刀強盜之犯行已著手
      。從而被告於原審及本院審理時翻異前詞，否認有為自己
      不法之所有之意圖而為強盜犯行，而以上開情詞置辯，顯
      係事後卸責之詞，不足採信。
（四）關於被告持刀強盜行為時之心智狀況一節：
  １、證人即華南銀行信義分行行員丁○○於本院審理時證稱：
      被告跳入櫃台時，我沒有看到；被告跳入櫃台後，才看到
      被告歇斯底里的喊，說什麼對不起他，先拿出手機摔在地
      上，保全人員拿電擊棒下來，跟被告對峙，被告才拿出刀
      子，過一陣子就把小刀丟掉，坐在地上哭。印象中被告未
      說如你們動的話要傷害等威脅話語，亦未說叫大家不要動
      ，把錢拿出來等語；且被告也沒有拉櫃台抽屜的動作等語
      。另丁○○於原審證稱：被告跳進來，看他戴安全帽，但
      臉部長相看得很清楚，一開始覺得是搶錢，但他沒有開抽
      屜，也沒有說把錢拿出來，只是一直抱怨，又不像是搶錢
      。他從包包拿出手機，摔在地上，口裡罵三字經。保全（
      人員）從二樓看到螢幕，就衝下來，拿電擊棒打他，但沒
      打到，被告就從皮包拿出水果刀，叫保全人員不要靠近；
      之後退到角落，在地上一直哭，保全就把刀子檢起來，後
      來警察帶走他。（見第一審卷第四十五頁）。
  ２、證人即華南銀行信義分行行員戊○○於本院審理時證稱：
      我是襄理，坐在第二線，在櫃台後面，沒有聽到被告說要
      拿錢出來，被告摔下去爬起來一直喊，我退票6、700萬，
      拿手機摔；當時被告看到王先生拿電擊棒過來，就從包包
      拿刀子出來。另證人戊○○於原審證陳：當時我在蓋章，
      聽到一聲砰，轉頭看見被告摔在地上，我站起來，他也站
      起來；他一直抱怨退票七百萬元怎麼辦，我以為在吵架，
      櫃檯人員陸續跑出去，王先生（指保全人員乙○○）進來
      ，我就按警鈴，後來看到他在找包包，就拿出一把刀；被
      告拿出刀子，沒有說向我們恐嚇的話；他跟王先生（指乙○○）對峙，沒有對其他行員說話等語。（見第一審卷第
      四十七、四十八頁）。
  ３、被告前妻即證人方心彤（更名前甲○○）於本院審理時證
      稱：82年與被告結婚後共同開設原璞公司，我負責財務與
      業務，被告偶爾會過問公司資金調度；結婚後與被告住在
      一起，家庭主要收入為原璞的工作收入，剛開始足夠日常
      生活開銷；被一家伊利廣告公司倒帳約1, 000萬元，才週
      轉不靈，且未告訴被告；剛開始遭地下錢莊脅迫，未報案
      ，亦未告訴被告；地下錢莊上門追討後，被告才比較瞭解
      。那時地下錢莊警告不許報警，威脅我們及家人的生命，
      很害怕，把大女兒寄老師家中，兒子放在公婆那裡，我跟
      被告想要自殺，用瓦斯怕會連累別人，才去買扣案那把水
      果刀，用刀子比較乾淨，還沒有用，被告就已出事；那些
      追討的人又說我們不能死，我們死了會傷害我們家人（當
      庭哭泣）。被地下錢莊追債，有向親戚求援，他們已被我
      們借到沒錢了，為了週轉，在被告不知情下，我曾竊取孫
      清松的票（即證13這些支票），是我簽給地下錢莊的，被
      告的大姐幫我們取回；被地下錢莊追債期間，被告抽煙、
      吃檳榔（以前不吃），常失眠，很失落，不太愛跟我講話
      ，自己常喃喃自語，說一些怎麼辦等語；被告出事後，我
      曾自殺一次，手上有痕跡（審判長當庭勘驗證人方心彤左
      手腕，確實有一道割腕疤痕，有縫合痕跡），90年與被告
      離婚等語。
  ４、被告姐姐即證人己○○於本院審理時證稱：被告及配偶甲○○有跟我表示被人逼債，跟我借錢，當時幫他們週轉給
      他本人約4、500萬元，還有地下錢莊去幫他贖約1、200萬
      元，共約6、700萬元。地下錢莊的人一直威脅，還到我家
      、我媽媽家威脅，叫我一定要幫他還，我本來要報案；但
      他一直威脅要殺我弟弟的小孩，所以未報案。我弟弟被威
      脅時精神狀況恍恍惚惚的，有時跟我說他要自殺，情況不
      是很好。公司雖然是被告開設，但是財務陷入窘境，是被
      告的太太出面四處借貸等語。
  ５、被告於八十九年間患有重度憂鬱症，此有臺北市立萬芳醫
      院乙種診斷證明書影本乙紙為證（本院上訴卷第四十八頁
      ）。
  ６、本院囑託台北市立聯合醫院松德院區對被告施行精神鑑定
      ，其鑑定結果如下：被告如能就一己於「案發前年餘時間
      中接連遭遇之諸多重大壓力」提出充分證據；則鑑定人認
      為自精神科臨床角度觀之，張員於長期經受諸多重大壓力
      （因）後，出現本案中之諸行為（果），應視為「適應障
      礙」（意指當事人因遭受外來之重大壓力，致其精神 /行
      為顯著偏離平日態樣）；若僅就張員進入華南銀行至被補
      之時間中之行為觀之，則近似犯罪學概念中之「激情」行
      為，或精神病理學概念中之「原始反應」（意指行為時，
      情緒過度強烈，致正常狀態下主導個人行為之思考、判斷
      力、衝動控制力幾近毫無作用），此有台北市立聯合醫院
      九十八年三月二十七日北市醫松字第 09830599400號檢附
      之精神鑑定書一份在卷可查（詳本院卷二第75頁）。
  ７、本院綜核上開被告前妻方心彤及被告姐姐己○○於本院之
      證述及台灣票據交換所九十六年十月十六日台票總字第09
      60007831號函（詳本院卷一第 100頁）所檢附之資料，被
      告於八十九年十月二十七日案發前，確因所經營之原璞公
      司被倒帳約 1,000萬元，致原璞公司及被告個人財務陷入
      困境；其妻方心彤向地下錢莊借貸短期金週轉，無力償還
      ，致丙○○遭地下錢莊業者脅迫還款，丙○○承受不住壓
      力，大量抽煙、吃檳榔，導致常失眠及喃喃自語；另衡酌
      華南銀行信義分行行員丁○○、戊○○二人於原審及本院
      之證述：被告跳入銀行櫃台後摔倒，爬起來歇斯底里一直
      喊，退票6、700萬怎麼辦，抱怨對不起他，從包包拿出手
      機摔；沒有拉櫃台抽屜的動作，也未說不要動，把錢拿出
      來等語；保全人員拿電擊棒下來，被告才拿出刀子，稍後
      丟掉，坐在地上哭。再參酌台北市立聯合醫院松德院區鑑
      定意見，認本件被告於八十九年十月二十七日，亟需一筆
      錢應急，加上本身又長期遭地下錢莊業者逼債之諸多外來
      重大壓力，致被告涉案日當時之思考、判斷力、衝動控制
      力顯著偏離平日態樣，始動念行搶；再依被告著手行搶跳
      入銀行櫃台後，未對行員說不要動，把錢拿出來；僅歇斯
      底里喊對不起他，退票6、700萬怎麼辦等語，也沒有拉櫃
      台抽屜的動作等不合情理舉動，更堪認被告行為時之辨別
      行為違法或依其辨識而行為之能力顯已顯著減低，而較一
      般正常人為遜。綜合前揭證人丁○○、戊○○、方心彤及
      己○○等人所為證述，暨被告涉案後經診斷患有重度憂鬱
      症，足認被告於涉案行為時確屬精神障礙之人。至臺北市
      立萬芳醫院先前雖曾查覆本院稱：「1.重度憂鬱症患者在
      症狀進一步惡化時，會出現妄想及幻覺情形，可能會達到
      心神喪失或精神耗弱情形。2.丙○○先生在八十九年十二
      月十三日及十二月二十日曾於本院精神科就診，診斷為重
      度憂鬱症，就病歷記錄及筆錄所陳述內容，並未發現其有
      處於精神耗弱狀態。」等語，足證被告行為時未達心神喪
      失或精神耗弱之程度；惟該函雖敘述重度憂鬱症患者在症
      狀進一步惡化時，會出現妄想及幻覺情形，可能會達到心
      神喪失或精神耗弱情形；卻未具體說明被告為重度憂鬱症
      患者，為何被告行為時未達心神喪失或精神障礙之程度，
      且顯與卷內既存之事證相違，是台北市立萬芳醫院九十年
      七月十日萬院醫字第九○七六二號函，即為本院所不採，
      併此說明。
（五）綜上所述，本件事證已明，被告犯行堪以認定，應依法論
      科。
丙、論罪科刑：
一、被告行為後懲治盜匪條例廢止法律之適用：
    查被告行為後，懲治盜匪條例業經立法院於九十一年一月八
    日廢止，並將刑法第三百三十條修正，同年月三十日經總統
    公布，於二月一日生效施行。而原懲治盜匪條例第五條第一
    項第一款強盜罪之法定刑為「無期徒刑或七年以上有期徒刑
    」，新修正之刑法第三百三十條第一項加重強盜罪之法定刑
    為「七年以上有期徒刑」。依最高法院見解：(一)、被告盜
    匪行為，在懲治盜匪條例未公布廢止前，依被告行為時所適
    用之法律而言，該條例乃修正前刑法（指九十一年一月三十
    日修正、增訂前之刑法）之特別法，依特別法優於普通法之
    法律適用原則，自應適用懲治盜匪條例論處，無適用修正前
    刑法之餘地。(二)、懲治盜匪條例之廢止，與刑法盜匪、擄
    人勒贖及其結合犯等相關條文之修正及增訂，係經立法院於
    同日三讀通過，並經總統於九十一年一月三十日同日公布。
    考其立法之目的，在以修正後之刑法取代上開條例，避免修
    正前之刑法發生中間法之效力。故懲治盜匪條例雖日廢止，
    然因廢止前後，被告行為在行為時至裁判時，均有刑罰規定
    ，該條例之廢止，自屬刑法第二條第一項之行為後法律有變
    更，而非刑事訴訟法第三百零二條第四款、第三百八十一條
    、第三百九十三條第四款所稱之刑法「廢止」，亦無所謂因
    該條例之廢止而應回復適用修正前刑法相關條文之餘地。 (
    三) 、依上說明，被告盜匪行為，法院於九十一年二月一日
    以後裁判時，依刑法第二條第一項規定，並參酌二十五年上
    字第二六七號、二十八年上字第二三九七號、五十一年台上
    字第二一七九號判例意旨，自應就被告行為時有效之懲治盜
    匪條例與裁判時已修正之刑法予以比較適用。至被告行為時
    修正前之刑法相關條文，既不因上開條例廢止而回復，又非
    中間法，即無所謂比較適用問題。是比較新舊法，自以修正
    後之刑法第三百三十條第一項有利於行為人，依刑法第二條
    第一項前段之規定，本院判決自應適用裁判時即新修正之刑
    法。
二、刑法新舊法比較：
    按修正後刑法第2條第1項規定：「行為後法律有變更者，適
    用行為時之法律。但行為後之法律有利於行為人者，適用最
    有利於行為人之法律」。被告行為後，刑法業於94年1月7日
    修正公布，並於95年7月1日施行。修正前刑法第26條有關未
    遂減輕其刑之規定，於刑法修正後改列為第25條，有關未遂
    犯減輕其刑之規定，僅為條次之更改，無涉新舊法比較問題
    。另被告行為時之刑法第19條規定：「心神喪失之行為，不
    罰」、「精神耗弱人之行為，得減輕其刑」，被告行為後於
    95年7月1日修正生效之刑法第十九條規定：「行為時因精神
    障礙或其他心智缺陷，致不能辨識其行為違法或欠缺依其辯
    識而行為能力者，不罰」、「行為時因前項之原因，致其辨
    識行為違法或依其辨識而行為之能力，顯著減低者，得減輕
    其刑」、「前二項規定，於因故意或過失自行招致者，不適
    用之」，上開修正僅將原來「心神喪失」、「精神耗弱」等
    極不明確之語意予以明確化（見修正理由）並將最高法院28
    年度上字第3816號判例後段列入，與因法律修正而「刑罰」
    有實質之更異之法律變更不同，故不生比較新舊法之問題，
    自應依一般法律適用之原則，適用現行、有效之裁判時法（
    最高法院96年度台上字第 833號判決參照）。再者，刑法第
    74條關於「緩刑」之規定，修正前刑法第74條規定：受 2年
    以下有期徒刑、拘役或罰金之宣告，而有左列情形之一，認
    為以暫不執行為適當者，得宣告2年以上、5年以下之緩刑，
    其期間自裁判確定之日起算：（一）未曾受有期徒刑以上刑
    之宣告者。（二）前受有期徒刑以上刑之宣告，執行完畢或
    赦免後， 5年以內未曾受有期徒刑以上刑之宣告者。修正後
    刑法第74條第 1項則規定僅以故意犯罪為限，不包含過失犯
    罪；另於第 2項規定得斟酌情形命犯罪行為人為各款義務等
    。惟依最高法院刑事庭會議決議，認被告犯罪在新法施行前
    ，新法施行後，緩刑之宣告，應逕適用裁判時即新法第74條
    之規定（參見最高法院95年第8次刑事庭會議紀錄）。
三、查水果刀之刀身係由金屬製成，甚為尖銳鋒利，客觀上足以
    對他人之生命、身體造成死傷之結果，自屬刑法第三百二十
    一條第一項第三款規定之兇器；而被告雖已著手普通盜匪行
    為之實施，惟未生取得財物之結果，其犯罪尚屬未遂，核其
    所為，係犯修正後刑法第三百三十條第二項、第一項之攜帶
    兇器強盜未遂罪，合依刑法第二十五條第二項規定，按既遂
    犯之刑度減輕其刑。又本件被告於八十九年十月二十七日涉
    案當天，亟需一筆錢應急，加上本身又長期受諸多外來重大
    壓力，致當日個人行為之思考、判斷力、衝動控制力，顯著
    偏離平日態樣，對於外界之知覺理會與判斷作用及辨識行為
    違法之能力，顯著減低，係屬刑法第十九條第二項規定之精
    神障礙之人，爰依刑法第十九條第二項規定遞減輕其刑。
四、原審據以論科，固非無見。惟查：（一）被告行為時屬精神
    障礙之人，原審認被告行為時與常人無異，顯有不當；（二
    ）刑法第三百三十條已修正，原審依修正前刑法第三百三十
    條第二項予以論罪處刑，尚有未洽；（三）原判決就被告於
    八十九年十月二十七日下午十七時卅分警訊筆錄並未全程連
    續錄音，既未審酌警察違背該法定程序之主觀意圖，客觀情
    節，本於人權保障與社會安全公共利益之均衡維護精神，依
    比例原則具體認定之，即認該警訊筆錄可採信，亦有未洽。
    被告上訴意旨否認犯罪，固無理由，惟原判決既有上開可議
    ，自應由本院予以撤銷改判。爰審酌被告債台高築，長期受
    諸多外來重大壓力，涉案日當天，亟需一筆錢應急，竟萌生
    行搶銀行得一筆款項，應付一時難關，對社會秩序、人民之
    生活安全造成重大危害，惟念及被告平日素行，顯係一時失
    慮為本件犯行，及其犯罪動機、行為手段、犯行未遂未有所
    得、智識、能力等一切情狀，從輕量處有期徒刑 2年。又查
    被告前未曾受有期徒刑以上刑之宣告，有本院被告前案紀錄
    表一紙存卷可參，其因一時失慮致罹刑章，經此偵審教訓後
    ，當知所警惕而無再犯之虞；雖否認犯罪，乃其訴訟權之正
    當行使，故不宜遽以被告否認犯罪，即認有令入牢獄之必要
    ，又查被告有二位小孩尚須照顧，是本院綜核被告個人與家
    庭環境各情，認對被告所宣告之刑以暫不執行為適當，依刑
    法第七十四條第一項第一款之規定，併諭知緩刑五年，以勵
    自新；並依刑法第七十四條第二項第四款規定命向國庫支付
    新臺幣八十萬元之負擔，以資警惕，期能使被告於向國庫支
    付一定款項，確切明瞭其行為所造成之損害，並培養正確法
    治觀念。又扣案之水果刀一支及黑色背包一個，為被告所有
    供犯罪所用之物，已據被告供承在卷，爰依刑法第三十八條
    第一項第二款規定宣告沒收。
五、末查，被告於案發時雖處於精神障礙狀態，惟參以前揭精神
    鑑定書所載：被告張員於長期經受諸多重大壓力（因）後，
    出現本案中之諸行為（果），應視為「適應障礙」（意指當
    事人因遭受外來之重大壓力，致其精神 /行為顯著偏離平日
    態樣）；若僅就張員進入華南銀行至被補之時間中之行為觀
    之，則近似犯罪學概念中之「激情」行為，或精神病理學概
    念中之「原始反應」（意指行為時，情緒過度強烈，致正常
    狀態下主導個人行為之思考、判斷力、衝動控制力幾近毫無
    作用）。基此，本院認定被告於案發時之精神障礙狀態，顯
    然係被逼債後所造成短暫性現象。被告目前已無精神障礙情
    況，已無再犯或有危害公共安全之虞，故被告尚無庸依刑法
    第八十七條第二項規定諭知施以監護處分，併附說明。
據上論斷，應依刑事訴訟法第三百六十九條第一項前段、第三百
六十四條、第二百九十九條第一項前段，刑法第二條第一項但書
、刑法第三百三十條第二項、第一項、第二十五條第二項、第十
九條第二項、第七十四條第一項第一款、第二項第四款、第三十
八條第一項第二款，判決如主文。
本案經檢察官張熙懷到庭執行職務。
中    華    民    國    98    年    9     月    1     日
                  刑事第十四庭審判長法  官  陳志洋
                                    法  官  謝靜慧
                                    法  官  梁耀鑌
以上正本證明與原本無異。
如不服本判決，應於收受送達後十日內向本院提出上訴書狀，其
未敘述上訴之理由者並得於提起上訴後十日內向本院補提理由書
（均須按他造當事人之人數附繕本）。
                                    書記官  莊淑茹
中    華    民    國    98    年    9     月    2     日
附錄：本案論罪科刑法條全文
刑法第三百三十條：
（加重強盜罪）
犯強盜罪而有第 321 條第 1 項各款情形之一者，處 7 年以上有
期徒刑。
前項之未遂犯罰之。


司法院資訊處製作；財團法人民間司法改革基金會備份。
